【裁判字號】    89,上訴,463
【裁判日期】    890523
【裁判案由】    殺人等
【裁判全文】
臺灣高等法院高雄分院刑事判決          八十九年度上訴字第四六三號
    上  訴  人
    即  被  告  甲○○
    選任辯護人  施吉安
右上訴人因殺人等案件，不服臺灣高雄地方法院八十八年度重訴字第一二號中華民國
八十九年二月廿五日第一審判決（起訴案號：臺灣高雄地方法院檢察署八十七年度偵
字第二九一六二號、八十八年度偵字第五七三四號），提起上訴，本院判決如左：
      主      文
原判決關於殺人及定執行刑部份撤銷。
甲○○殺人，累犯，處有期徒刑拾肆年，褫奪公權拾年。
      事      實
一、甲○○於民國（下同）八十二年間，因犯搶奪罪，經台灣高雄地方法院判處有期
    徒刑八月，並經本院駁回上訴確定，於八十三年十二月十九日執行完畢，仍不思
    悔改，因與其妻黃慧玲感情不睦而分居。於八十七年九月四日在其高雄市○○區
    ○○路一之十號住處，為中元普渡拜拜之細故，毆打黃慧玲成傷（此部分已判處
    有期徒刑柒月確定）。又於八十七年十二月十四日晚上十時卅分許，在上址住處
    ，因不滿黃慧玲關門時碰撞聲大，影響其講電話，兩人因此發生口角、拉扯，經
    其姊呂玲玉聞訊趕至勸解，始告平息。當晚十一時許，兩人在二樓臥室內，又為
    黃慧玲要接其女至外面同住，而發生劇烈爭吵，甲○○心生不滿，出手毆打黃慧
    玲，致使黃慧玲受有右側面頰瘀腫、右側口角處及上下唇溢血腫脹、前頸部挫傷
    多處、右側頭部皮下組織內瘀血四×九公分、腦幹、小腦出血、硬腦膜下廣泛性
    血管擴張、上胸部皮下組織瘀血二×十公分、左上臂內側擦挫傷０‧五公分×四
    公分、周圍皮下組織溢血腫脹四×九公分、右膝蓋擦挫傷一×二‧五公分等傷害
    。甲○○見黃慧玲受有上述傷害後，仍不罷手，萌生殺人之不特定故意，以放置
    在該臥室地板上之所附電線纏繞黃慧玲之頸部，並勒至昏迷。嗣甲○○見釀
    成巨禍，頓時心生悔意，以電話向其姊呂玲玉求助，由呂玲玉及其夫屈傳忠駕車
    協助甲○○，將黃慧玲送往高雄市楠梓區健仁醫院急救，延至翌（十五）日晚上
    七時許，因頸部遭勒所引致之窒息而死亡。
二、案由高雄市政府警察局楠梓分局及黃慧玲之母乙○○訴請台灣高雄地方法院檢察
    署檢察官偵查起訴。
      理      由
一、訊據上訴人即被告甲○○否認有前開犯行，辯稱：八十七年十二月十四日並未毆
    打黃慧玲，僅與黃慧玲為關門聲大吵架，發生拉扯，黃慧玲上樓進入臥室後，因
    伊不允女兒呂婉菱搬出去與其共同生活，便躲入衣櫃內哭泣，經過二、三十分鐘
    後，伊要叫黃慧玲上床睡覺，始發現她在衣櫃內，以之電線上吊自殺，伊乃
    將她放下來，並通知伊姊呂玲玉夫婦前來，將之送醫急救云云。
二、惟查：
  （一）被害人自於八十七年九月四日遭被告嚴重毆打後，即搬出被告位於高雄市○
        ○區○○路一之十號之住處，並以其母名義貸款，在其上班地點附近高雄市
        楠梓區○○○路二四三巷一四弄五號購置新居，準備接其女呂婉菱前來共同
        生活，遇害當日前往被告住所，亦是為與被告商談此事等情，已分據證人即
        被害人舅父蔡和田、告訴人乙○○、證人即被害人同事侯玉選於警訊及偵查
        中證述明確，並為被告於警訊及原審所供承（相驗卷第十二頁、八十七年十
        二月卅一日訊問筆錄、偵查卷第一一八頁、警卷第三頁、原審卷第一０八頁
        頁反面）。被害人既已在外購屋，準備與其女開始重新生活，自殺動機應不
        存在，且其個性開朗沒有心機，遇有委屈，向人傾訴，以抒發心情就可好轉
        等情，亦據證人侯玉選於警訊證述綦詳（警卷第一一八頁）。又其接女兒共
        同生活之心願未了，當不可能僅因被告拒絕應允女兒呂婉菱與其共同生活而
        生自殺之念。是被告所稱未毆打被害人，僅為不允其女與被害人外出同住，
        被害人即躲入衣櫃內自殺死亡云云，已難採信。
  （二）雖被告辯稱：與被害人吵架時僅有拉扯，並沒有打她，之後被害人先上樓進
        臥室，伊進去後被害人蹲在衣櫥旁，並不清楚當時在做什麼，伊則躺在床上
        ，背對被害人，但並未睡著，約過了廿、卅分鐘後，才發現被害人用檯燈的
        電線以坐姿吊在衣櫥內，伊馬上將她抬下來，並打她臉想把她叫醒，然後打
        電話給伊姊，並請其叫救護車送醫云云（參見相驗卷附八十七年十二月十六
        日訊問筆錄）。惟本案經台灣高雄地方法院檢察署檢察官督同法醫師相驗暨
        解剖複驗結果，被害人黃慧玲身體受有右側面頰瘀腫、右側口角處及上、下
        唇溢血腫漲、前頸部挫傷多處、右側頭部皮下組織內瘀血四×九公分、腦幹
        、小腦出血、硬腦膜下廣泛性血管擴張、上胸部皮下組織瘀血二×十公分、
        左上臂內側擦挫傷０‧五×四公分、周圍皮下組織溢血腫脹四×九公分、右
        膝蓋擦挫傷一×二‧五公分等多處之傷害，有勘驗筆錄、八十七年第０八六
        號台灣高雄地方法院檢察署法醫師解剖複驗記錄及相片多張附於相驗卷內可
        稽，足見其傷勢嚴重，應係遭外力劇烈毆打所致。尤就頭部傷勢觀之，苟非
        與類如水泥地板、牆壁等質地密實之硬物強烈碰撞，而僅係自殺者之自發性
        抽搐不至達到如此嚴重之程度。本案經台灣高雄地方法院檢察署主任法醫師
        裴起林偕同法醫師李慶榮解剖複驗後，亦同此認定（參前引解剖複驗記錄、
        原審卷第八四、八五頁）。再依證人即被告鄰居吳智義於警卷八十七年十二
        月十七日之訪談筆錄中亦證稱：案發當晚十時左右有聽見男生大聲吵鬧之聲
        音，近十時三十分左右，準備上床睡覺時，又聽到隔壁即被告住處二樓傳出
        類似踹地板之聲音（頭部撞擊地板聲音亦相類似）等語，及參酌案發當晚現
        場僅有被告與被害人二人等情，則被害人於案發當日曾遭被告嚴重毆打，甚
        至頭部遭受強力按壓撞擊硬物之情，應堪認定。被告上開辯稱：僅有拉扯被
        害人，並未予以毆打云云，應屬飾卸之辭，不足採信。再對照被告於偵查卷
   附八十八年二月四日訊問筆錄中之供述，及該卷第二十一頁所附中華電信股
        份有限公司函覆之被告家中電話通聯記錄、被告之姊呂玲玉於相驗卷附八十
        七年十二月十七日訊問筆錄中之證述可知，被告應係於當晚十時二十分許返
        家，十時二十四分及十時二十六分回電友人，並隨即與被害人因關門聲響發
        生爭執。而如被告於該次訊問中所言，十時四十七分該通由其住宅撥往其父
        家之電話是被害人所打，則被告姊姊呂玲玉應約於當晚十時五十分以後十一
        點之間應其父之請趕至現場勸解，並隨即離去。另據被告之姊呂玲玉於前開
        筆錄中證稱：當晚伊趕至現場時，被告夫婦還在吵架，然並未見到他們打架
        、拉扯，當時因被害人身穿長袖上衣，沒看到其身上是否有傷，亦未注意看
        其臉上是否有傷，也沒有聽到被害人說被告有打她等語。足見被告應係於其
        姊呂玲玉離去後，約莫當晚十一點之後，與被害人再起衝突，並出手加以痛
        毆，以致被害人受有上開多處傷害。雖證人吳智義所證述被告夫婦發生爭執
        及其聽到類似頭部撞擊地板聲音之時點，與本院前揭認定略有齟齬，惟證人
        既係於案發後第三日接受訪談，在事不干己之情況下，就有關時間之記憶偶
        有出入，亦屬人情之常，並不足為有利被告之認定。
  （三）次查，上吊之人於死前，一般均會發生痙攣現象，且上吊地點若狹隘，則會
        發生手、腳碰撞之聲音。本件依台灣高雄地方法院檢察署檢察官率員履勘並
        丈量現場後，所製作之現場圖（見相驗卷第二十三、二十四頁）及該卷所附
        之現場相片觀之，被告所指被害人上吊之衣櫃高一‧八八公尺、寬一‧一四
        公尺、深約０‧五七公尺，且其上吊所處空間高度更僅有一‧二七公尺，非
        常狹隘，被害人倘如被告所言確於該衣櫃中上吊死亡，則其於垂死前，肢體
        因痙攣而碰撞衣櫃產生之聲響必然甚大；又依上開現場圖及相片所示，該臥
        室空間之長、寬僅有三‧四五×三‧五七公尺，甚為狹小，床緣距上述衣櫃
        最遠處亦僅有三‧四五公尺之距離，苟如被告所言，被害人係於衣櫃內上吊
        身亡，則其時與被害人同處一室，躺於衣櫃旁床上之被告與被害人當時位置
        僅三公尺左右之距離，其對被害人死前掙扎所發出之聲響豈有渾然不覺之理
        ？況據被告於八十七年十二月十六日之訊問筆錄中聲稱：在房間內廿、卅分
        鐘，並未睡著，但未發現其妻上吊云云，實與常理未合，不可採信。被告雖
        於其後警訊翻異前供，先是供稱：伊閉上眼睛，有無睡著記不清楚云云。經
        訊問人質以：據醫學指稱人若上吊死亡之前會有抽搐之生理反應，為何沒聽
        到衣櫃發出聲響等語後，更進而改稱：可能伊有睡著，累了云云（見警卷第
        四頁背面八十七年十二月十九日偵訊筆錄），惟依吾人所共知之經驗法則，
        被告於案發時之最初供述，因距犯罪時間較近，記憶猶新，比之事後翻異之
        詞，可信度較高。又其前供係出於尚不明瞭該供詞之利害關係下，本於自由
        意志所為，而後供則係被告於遭訊問人質以人若上吊，死前會因痙攣而發出
        碰撞聲響，其於當時既與被害人同處一室，為何懵然不知等語後而改口，參
        照其前後供述所處情況，被告前後供詞不一，應係為避重就輕所致，自以其
        前供為可採。又依現場照片所示，被害人倘以該檯燈電線纏繞在衣櫥內衣架
        上上吊，若無打結，依被害人身長一六０公分，體重五十二公斤之體型（參
        見偵查卷第四十六頁背面健仁醫院病歷），該檯燈電線應會因無法支撐被害
        人上吊之重量而鬆開，位於檯燈底座之電線接頭亦無法完好無損。然被告迭
        於偵審中聲稱：其妻上吊時，並無將電線打結，僅纏繞在衣架上云云，且該
        檯燈電線於扣案後經勘驗結果，檯燈底座之電線接頭完好無恙（參見原審八
        十九年二月二日審判筆錄），被告上開所辯：被害人係以檯燈電線掛在衣櫥
        衣架上吊自殺，其因背對被害人躺在床上，故未及時發覺其自盡云云，實與
        常理不合，而不足採。
  （四）據被告之姊呂玲玉所述，被害人於其趕至勸架之時，係身著內衣褲外罩一件
        長袖上衣，其後再度趕至現場協助被告送被害人就醫之時，被害人已改為上
        半身穿胸罩，下半身穿休閒長褲（見前引相驗卷附呂玲玉筆錄）。被告於原
        審訊問時則供稱：發現被害人時其穿著內衣褲，平時也是穿內衣褲睡覺，休
        閒長褲是送醫急救前為她穿上的等語（見原審八十九年二月二日審判筆錄）
        。如前所述，被害人於案發當日曾遭被告嚴重毆打，而被告之姊呂玲玉先前
        趕至勸架之時，被害人身上尚未遭受嚴重傷害，再對照證人吳智義所為類似
        踹地板聲響感覺上似自被告住宅之二樓處傳來之證詞，足見被害人於呂玲玉
        勸架離去後，本欲上二樓就寢，在房內復因要其女外出同住而與被告發生激
        烈爭執，而受其痛毆。又被害人屍體經相驗、解剖複驗結果，前頸部有平行
        狀電線勒痕一處，面部高度充血浮腫，鼻腔流血，口唇部分溢血、頸部有大
        小不一挫傷數處、後頭部皮下組織內瘀血腫脹、上下肢嚴重多處外傷等。
        其索痕所呈現者為遭絞死（勒死）之特徵，而非縊死（上吊）之Ｕ字型索痕
        ，本案經高雄地方法院檢察署主任法醫師裴起林到庭陳述鑑定意見，亦認為
        一般上吊吊痕應呈上下垂吊狀，但被害人勒痕呈平行，故被害人頸上痕跡是
        勒痕不是吊痕；另依據被害人頭部外傷之關係位置、程度，判定係撞擊所致
        ，面部腫脹，上下肢外傷則係極度掙扎抗拒所致（見原審卷第八四、八五頁
        ）。故本件被害人係與被告發生爭吵後，遭被告劇烈毆打，並按壓其頭部撞
        擊牆壁或地板等硬物，更進而壓制以檯燈電線將之勒斃，並非如被告所言出
        於自為，應堪認定。
  （五）本件被害人死因，經送法務部法醫研究所進行複驗結果雖認定：被害人身上
        傷勢無一能確定為抵抗所造成，又因絞頸死亡時，有不小之抽筋，其所在又
        是很狹窄之衣櫃中，（有很多障礙物），因此死者頭部、胸部、膝蓋等受傷
        是正常的。鑑定人仍不能完全排除他為可能，但仍認定有可能為自為等語（
        見原審八十八年重訴字第十二號卷附法務部法醫研究所（８８）法醫所醫鑑
        字第００八六號鑑定書），而與台灣高雄地方法院檢察署主任法醫師裴起林
        、法醫師李慶榮所為前引解剖複驗結果有所出入，惟查，該所收件日期為八
        十八年二月二日、同年三月十七日，距離八十七年十二月十四日案發當日已
        遠較同年月十七日裴、李二位法醫師實行解剖複驗時日為久，死者臟器很可
        能因時日遷延，保存不當而導致腐敗，妨礙鑑定人對死因做成正確之認定。
        該所於上開鑑定書中亦指出：因血液腐敗，未驗出其ＤＮＡ段基型。且就該
        所覆函觀之，係憑：死者內臟一桶，另血液及指甲各一件；台灣高雄地方法
        院檢察署八十七年相字一一一七號卷內所附解剖相片及相關書面資料（該所
        覆函誤植為第二一一七號）就被害人死因作間接之認定，不若裴、李二位法
        醫師得以直接接觸屍體，勘查死因。自相驗卷附被害人屍體解剖相片可知，
        被害人右後側頭部皮下組織有瘀血一處約四×九公分，腦幹及小腦有出血現
        象，硬腦膜下廣泛性的血管擴張，受傷程度至為嚴重，自該部受傷之關係位
        置觀察，被害人如以被告描述之姿勢上吊自盡，因死前掙扎、痙攣而碰撞衣
        櫥所導致頭部碰撞受傷之位置不可能如此，更徨論單純掙扎碰撞不可能發生
        如此嚴重之傷勢，該所認定被害人此部傷害可能因自殺所在狹窄，死前抽筋
        碰撞衣櫃所導致，與事實容有未合。法務部法醫研究所憑以鑑定之基礎資料
        在客觀條件上與台灣高雄地方法院檢察署裴、李二位法醫師相較既有上述不
        足之處，自以後者所為之鑑定結果為可採。從而，法務部法醫研究所之鑑定
        結果尚不足為有利被告之認定。
  （六）被告先後經二次送往高雄市政府警察局刑事警察大隊，及法務部調查局進行
        測謊結果，就被告所答有無殺害被害人、有無將被害人屍體掛在衣櫥偽裝自
        殺等項分別得到無不實反應及說謊之歧異結論，固有高雄市政府警察局刑事
        警察大隊八十七年十二月三十日高市警刑大鑑字第一０００七號鑑驗通知書
        、法務部調查局八十八年十月八日（）陸（三）字第８８１７４２８２號
        鑑定通知書各一紙（分見偵查卷及本院八十八年度重訴字第十二號卷）附卷
        足憑。惟測謊之鑑驗，係就受測人對相關事項之詢答，對應其神經、呼吸、
        心跳等反應而判斷，鑑驗結果是否可採，應由法院斟酌取捨，此為我國最高
        審判機關最近所採之見解（最高法院台上字第五七一九號判決參照）。本院
        參酌前開事證，認為法務部調查局之測謊結果：「甲○○稱：(一)黃慧玲係自
        殺，不是渠殺死的；(二)黃慧玲身上的傷不是渠毆打所致；(三)渠沒有將黃慧玲
        的屍體掛在衣櫥裡；應係說謊」，為可採信。高雄市政府警察局所為被告就
        未殺害被害人之回答，並無不實反應之鑑驗結果，即非可採，尚難為被告有
        利之認定。
  （七）按頸部內之氣管為人體重要器官，極為脆弱，稍受外力索勒，便可引致窒息
        死亡結果，而屬要害部位。被害人係遭被告以檯燈電線索勒頸部導致窒息死
        亡，業經台灣高雄地方法院檢察署檢察官督同法醫師相驗及解剖複驗，及主
        持本件屍體解剖複驗之主任法醫師裴起林到院陳述鑑定意見明確，分別製有
        勘驗筆錄、相驗屍體證明書、解剖複驗記錄（報告）、訊問筆錄附於八十七
        年度相字第一一一七號卷、八十八年度重訴字第一二號卷內可資查照。被害
        人雖經送醫急救，延至翌日（十五日）晚間七時許正式宣告死亡，然被害人
        送抵醫院當時即已無自主性呼吸，心跳停止，經醫院施打強心劑並以機器輔
        助結果始回復心跳，若將心跳輔助器拿掉，被害人就無法呼吸，已呈腦死狀
        態此情，業經被害人之主治醫師王堯顯證述明確（原審卷第三九、四０頁）
        ，並有健仁醫院護理病歷及護理紀錄單附於八十八年度偵字第二九一六二號
        卷可考，是被害人經急救後生命跡象之短暫回復，亦不足以為被告有利之認
        定。被害人之死亡結果與被告之加害行為顯有相當之因果關係。按頸部內之
        氣管為人體重要器官，極為脆弱，稍受外力索勒，便可引致窒息死亡結果，
        而屬要害部位。被告持電線纏繞人體頸部並勒至昏迷，客觀上足以致生死亡
        之結果，此乃一般人所能預見之事實，被告竟決意為之，是被害人之死亡並
        不違背被告之本意，則被告於行為時存有置被害人於死之不確定故意甚明。
  （八）綜上所，本案事證已臻明確，被告所辯，顯係卸責之詞，殊無足採，犯行
        洵堪認定。
三、查被告傷害被害人後，繼而使其傷害加重，以至置被害人於死，則其傷害犯行，
    應為殺人之犯行所吸收，核其所為，係犯刑法第二百七十一條第一項之殺人罪。
    被告前犯搶奪罪，經原審法院判處有期徒刑八月，並經本院駁回上訴確定，於八
    十三年十二月十九日執行完畢，有本院被告全國前案紀錄表附卷可稽，茲於執行
    完畢後五年內再犯有期徒刑以上之殺人罪，為累犯，除法定刑死刑及無期徒刑，
    依法不得加重外，有期徒刑部分加重其刑。
四、原審論處被告罪刑，固無不合，惟法定刑死刑及無期徒刑，依刑法第六十四條第
    一項及第六十五條第一項規定，均不得加重，原判決依累犯規定，就法定刑死刑
    及無期徒刑部分一併加重其刑，尚有未洽。被告上訴意旨執前詞否認殺人，指摘
    原判決此部分不當，雖無理由，但原判決此部分既有可議，自應將之連同執行刑
    部分撤銷改判。爰審酌被告素行欠佳，罔顧夫妻情分，動輒對之施暴，更將之殺
    害，惡性非輕，犯罪後飾詞卸責，未見悔意，姑念其於鑄成大錯後，尚知將被害
    人送醫急救，人性未全然泯滅等一切情狀，量處如主文所示之刑。依其殺人罪質
    ，認有褫奪公權必要，併予宣告褫奪公權拾年。扣案之一座，其上所附電線
    ，雖係被告供犯罪所用之物，惟被告供稱係被害人所有，自不能宣告沒收，併予
    明。
據上論斷，應依刑事訴訟法第三百六十九條第一項前段、第三百六十四條、第二百九
十九條第一項前段、刑法第二百七十一條第一項、第三十七條第二項、第四十七條，
判決如主文。
本案經檢察官張其主到庭執行職務。
中    華    民    國     八十九     年       五       月     二十三     日
                              臺灣高等法院高雄分院刑事第五庭
                                  審判長法官  吳水木
                                        法官  陳朱貴
                                        法官  洪慶鐘
右正本證明與原本無異。
如不服本判決，應於判決送達後十日內向本院提出上訴狀，其未述理由者並應於提
出上訴狀後十日內向本院補提理由書（應附繕本)。
                                      書記官  陳金卿
中    華    民    國     八十九     年       五       月     二十四     日
附錄：本判決論罪科刑法條：
刑法第二百七十一條第一項：
殺人者，處死刑、無期徒刑或十年以上有期徒刑。
                                                                        Ｂ


司法院資訊處製作；財團法人民間司法改革基金會備份。
